【裁判字號】    89,判,370
【裁判日期】    890217
【裁判案由】    進口貨物核定稅則號別
【裁判全文】
行  政  法  院  判  決                            八十九年度判字第三七○號
    原      告  柏岱企業有限公司
    代  表  人  甲○○
    被      告  財政部關稅總局
右當事人間因進口貨物核定稅則號別事件，原告不服行政院中華民國八十七年八月二
十七日台八十七訴字第四二三二一號再訴願決定，提起行政訴訟。本院判決如左︰
    主  文
原告之訴駁回。
    事  實
緣原告委託宏益報關有限公司於八十六年二月二十一日向財政部基隆關稅局申報自印
尼進口 INDONESIAN PLYWOOD PANEL PARQUET 一批，報單號碼：ＡＷ＼八六＼○八四
四＼○○二四號，報列行為時海關進口稅則（以下簡稱稅則）第四四一八．三○．○
○號，互惠稅率百分之二．五，經該局改列稅則第四四一二．一二．二○號，按互惠
稅率百分之二十課徵關稅。原告向基隆關稅局聲明異議。經該局加具意見報請關稅總
局評定原處分撤銷，本案貨物應歸列稅則第四四一二．一一．二○號，按稅率百分之
二十課徵，發給關評台第八六○一二○號評定書。原告不服，申經提起訴願、再訴願
均遭駁回，遂向本院提起行政訴訟。茲摘兩造訴辯意旨如次：
原告起訴意旨及補充理由略謂：一、基隆關稅局據以將貨樣送往台灣大學森林系木材
物理研究所鑑定其共同結論：「經鑑定結果係以不超過六公釐之單板覆貼於素面合板
，併經側面開槽加工而成之二次以上加工板料，可供壁板、家具面板或地板等不同用
途，使用者而定。」原告接受此鑑定之結果。而由經驗法則推論，來貨應為五層合
板貼面藥木（OAK ）化妝單板加工而成之木質複合地板（俗稱銘木地板）。二、又關
稅總局台總局稅字第八五一○一九一○號函於主旨欄中亦說明：「關於稅則第四四一
八節及第四四一二節產品實物分辨不易，且稅則結構不盡合理，爭議不斷」，則既然
基隆關稅局據以將來貨貨樣檢送台灣省林業局或台灣大學森林研究學系木材物理研究
所鑑定結果係「地板」，因第四四一二節沒有地板稅則可歸，則應依中華民國海關進
口稅則解釋準則二〔甲〕所稱之「未完成品具有完成之主要特性者」及三（甲）「稅
則號別所列之具有特殊性者較僅具一般性者為優先適用．．．其中之一項較其他稅則
號別所載者更為完確或精確。」及丙「．．．應歸入可予考慮之稅則號別中，擇其稅
則位列最後者為準則，故經鑑定結果來貨為地板，歸入稅則第四四一八節當無疑義。
然基隆關稅局在無法源之依據，混淆稅則第四四一二節及第四四○九節之適用，引用
稅則第四十四章章註四：「第四四一○、四四一一或四四一二節之產品，可以加工成
第四四○九節之物品形狀，其所加工之形狀如：彎曲狀、波紋狀、孔洞狀或切割或製
成其他形狀（正方形或長方形者除外），但任何方式之加工，以不構成其他各節物品
之特性者為限。經查本公司（一）來貨為長方形，已排除在外，且（二）既經林務局
、台大共同鑑定來貨為地板，已具有物品之特性，故應排除在外。且遍查中華民國海
關進口稅則及國際商品統一分類制度（以下稱Ｈ．Ｓ）解釋及行政救濟期間三次修改
稅則號別第四四一二節，尚無「地板」之專屬稅則。三、嗣基隆關稅局又主張「自應
依海關進口稅則解釋準則（一）：其分類之核定，應依照稅則號別所列之名稱及有關
類或章註為之」之規定歸列稅則第四四一二節加工合板相關稅號下。惟查，依文獻記
載準則（一）之解釋，首先聲明節以上之分類名稱（即標題）只是為了便於查考而設
，其本身並非分類規則：因為各類、各章、各分章所涵蓋之貨品甚多，在定其標題時
，無法一一列舉，也無法以簡單精確之名稱予以包括，故依據該章各節所敘述之貨名
找出最適當之節。此節之貨名若與來貨完全相符，則列入該節即可確定，若該章所列
有明確之貨名，各節均不適用時，最常就考慮歸入最後一節的其他貨品，否則用準則
二〔甲〕規範之。依此解釋，林業局、台大之鑑定「二次以上之加工地板」歸入第四
四一八節之「其他貨物」為文獻所證實。且依中華民國海關進口稅則立法之基本精神
，只問其結果而不問其製造過程，稅則章、節、目、款、項，編列順序，由簡而繁，
由原體到加工。復依中華民國海關進口稅則解釋準則，由單一貨品、二種物品組合、
混合物，用途依序決定稅則，故「稅則號別所列之具有特殊性者較僅具一般性者優
先適用，如發生結構、用途殊同，二者都可歸類時，擇其稅則號別位列最後者為準」
。稅則第四四一二號節產品，合板僅能使用於襯墊物，而本來貨除可作稅則第四四一
二號襯墊用途外，更可直接使用於壁板、家具面板或地板，為稅則第四四一二號所不
能。來貨歸入稅則第四四一八號節，無庸置疑。足見基隆關稅局所主張採用解釋準則
（一）不足採。四、又據財政部八十七年十月四日發布之進口稅則號別歸列不當處理
原則補充說明第三：「延續性，按進口行為的延續性，需同時考量進口期間與進口次
數，亦即進口行為需具有持續性、且有頻繁的進口紀錄，並產品特性而定。」本貨
由八十三年連續進口，均使用於地板用途，故申報進口稅則歸列第四四一八號，並無
不當。五、依關稅法第一章總則及其施行細則第二條：「本法或海關進口稅則遇有修
正時，其條文或稅率之適用，依左列規定：一、進口貨物，以其運輸工具進口日為準
」及中央法規標準法第十三條與同法第十八條法律不溯及既往之規定下，在未立法制
定或修正前，本來貨行為延續性、持續性頻繁進口，應依行之多年進口稅則分類產品
特性，歸入第四四一八節，符合財政部八十七年十月四日規定對進口稅則歸列不當處
理原則第三項延續性之規定。六、然民國八十三年至八十七年間，由於基隆關稅局依
財政部八十三年六月三十日台財關字第八三○二九五八五二號函更改進口稅則為第四
四一二節關稅稅率二○課徵而生進口稅則歸屬之爭執。此乃因雖然我國乃採Ｈ．Ｓ
制度分類稅則號別，但由於未將其Ｈ．Ｓ立法明文規範，而世界各國所採的稅則分類
不同，故財政部為取得法源，乃於八十四年十一月二十五日召開會議，研商有關Ｈ．
Ｓ第四四一二節及第四四一八節加工地板稅則分類事宜，結論為參照德國案例，稅則
號別第四四一八節木製拼花地板之適用，以拼花層由厚度一公釐及以上之拼花條構成
者為限，作為通案分類之依據，至個案則由海關依實際到貨認定。由於Ｈ．Ｓ註解並
未立法，故行政機關為取得合法之法源，達到更改進口稅則強制歸入稅則第四四一二
節，乃先以財政部會議記錄通案處理通關，於八十七年十月二十三日針對Ｈ．Ｓ稅則
第四四一二節立法增修註解，足資證明民國八十七年十月二十三日以前尚無法可歸屬
，否則當免立法修訂增訂註解。且本案曾陳情監察院，其調查意見以本來貨均依稅則
第四四一八節拼花木板進口放行提貨，行之多年的通關稅則，未經產官學業界共同研
討即驟然改變等語。故基隆關稅局以其製造過程組織結構為歸類之依據，將來貨歸入
第四四一二節合板之原材料；其在無法源之依據下，自行以推理方式將來貨歸入屬於
稅則第四四一二節，並以假稅則解釋之名，行更改稅則之實，顯屬違法。故而請求撤
銷原處分及訴願、再訴願之決定，併請求退還溢繳之關稅。
被告答辯意旨略謂︰一、原告訴訟理由略以：「基隆關稅局據以將貨樣送往台灣大學
森林系木材物理研究所鑑定．．．接受鑑定之結果」乙節。查本案系爭貨物經基隆關
稅局檢樣送請國立台灣大學森林學系木材物理研究室鑑定，經該室八十六年四月十一
日試驗編號0000000號試驗報告書鑑定結果：「本件貨品為五層合板貼面櫟木
（OAK ）化粧單板加工而成之木質複合地板（俗稱銘木地板）。鑑定依據．．．本樣
品整體為五層合板，每層厚度未滿六公釐，表面是貼上櫟木（OAK ）單板其厚度未滿
一公釐，故應為天然木化粧複合地板。稅則歸屬：本物件應屬海關進口稅則四四一二
節之加工合板」。原告既已接受上開鑑定結果，則依據海關進口稅則及國際商品統一
分類制度相關註解之詮釋，系爭貨物自應依合板基材之樹木種類歸列行為時稅則第四
四一二．一一．二○號。二、原告訴訟理由略以：「又據財政部八十七年十月四日發
佈對進口稅則號別歸列不當處理原則補充說明第三『延續性，按進口行為的延續性，
需同時考量進口期間與進口次數，亦即進口行為需具有持續性，且有頻繁的進口記錄
，並產品特性而定』。本貨由八十三年連續進口，均使用於地板用途，故申報進口
稅則．．．第四四一八節並無不當」乙節。查財政部八十七年九月十日台財關第八七
二○四七五五七號函係對該部七十七年三月二十三日台財關第七七○○二七三○六號
函之執行原則補充說明。本案貨品之分類見解變更，業已依財政部七十五年四月十九
日台財關第七五○五三三八號函：「如發現原所歸列之類目號別不適當，擬變更其稅
則號別課稅時，除已明文修訂者外，應先報部核定」之規定，報奉財政部八十三年六
月三十日台財關第八三○二九五八五二號函核復，同意參據國際商品統一分類制度註
解之詮釋，歸列於稅則第四四一二節加工合板項下適當號列。復查本案進口日期為八
十六年二月二十日，在上開部函核示日期之後，自應有其適用。且類同貨品於部函核
示前進口者，均從接受原告原申報之稅則號別。本案並未違反部函規定，原告顯有
誤解，訴訟理由，核無可採。三、原告訴訟理由略稱：「稅則號別所列之具有特殊性
者較僅具一般性者為優先適用，如發生結構、用途殊同二者都可歸列時，擇其稅則號
別位列最後者為準。．．．來貨除可作稅則第四四一二節襯墊用途外，更可直接使用
於壁板，家具面板或地板，為稅則第四四一二節所不能。來貨歸入稅則第四四一八節
，無庸置疑」乙節。按八十二年版國際商品統一分類制度註解中文版第五五五頁對稅
則第四四一二節之目註解：「第四四一二．一一、四四一二．一二、四四一二．一九
目合板如經表面處理或進一步加工如四四一二節註解倒數第二段所描述者，仍歸列在
這些目裡」，則來貨如以合板為基材，經敷面加工並製舌槽榫者，在稅則第四四一二
節並未排除。查本案系爭貨物係以素面合板為基材，上貼銘木拼花薄片，並非一塊一
塊實木板條直接拼貼於素面合板上，而是由實木板條拼接成板材，平切成薄片（○．
三－○．六ＭＭ厚度），再貼於素面合板上，係屬二次加工化粧合板複合地板。自應
依海關進口稅則解釋準則一「其分類之核定，應依照稅則號別所列之名稱及有關類或
章註為之」之規定，歸列稅則第四四一二節加工合板相關稅號項下。又查系爭貨物僅
係於合板表面貼上一層木薄片，以便仿成如拼花木條所製成之地板嵌板，依前開鑑定
結果，尚可直接使用於壁板、家具面板等，並無拼花地板之特殊性，自無海關進口稅
則解釋準則三（甲）「稅則號別所列之具有特殊性者較僅具一般性者為優先適用」之
適用。又系爭貨物既已明確歸列稅則第四四一二節而無稅則第四四一八節之適用，即
無所謂準則三（丙）擇其稅則號別位列最後者為準之情形，原告顯有誤解。四、查類
同貨品業經財政部函請駐比利時代表處向世界海關組織查得應歸列稅則第四四一二節
相關項下，足證本案原核列之稅則號別應屬適當，請駁回原告之訴。
    理  由
一、按稅則第四四一二節為：「合板、單板貼面板及類似積層材」，其下稅則第四四
一二．一一．二○號為：「加工合板之外層至少有一層由下述熱帶木材製成者：暗紅
柳桉、淺紅柳桉、白柳桉、西柏木、林巴木、加彭桃花心木、沙比利木、巴篆木、桃
花心木、巴西黃檀及蓋亞那伽羅木，每層厚度不超過六公厘」，第二欄稅率百分二十
；稅則第四四一二．一二．二○號為：「加工合板，至少有一外層由非針葉樹木材製
成者，每層厚度不超過六公厘」，稅率為百分之二十；稅則第四四一八．三○．○○
號為：「木製拼花地板」，稅率為百分之二．五。次按國際商品統一分類制度註解中
文版第五五四、五五五頁對四四一二節「合板、單板貼面板及類似積層材」之加工範
疇詮釋如下：「上述任何種類之板材可能由金或塑膠等其他材料加以敷面。另外，本
節之產品可能加工成第四四○九節所述之形成，彎曲加工、波狀加工、穿孔加工、
切削或成型呈方形或長方形以外之形狀或不適於其他節所包括物品之特性之任何加工
」及同註解第五五一頁有關稅則第四四○九節之詮釋：「木材（包括用於拼花地板但
未裝配之木條及飾條），沿著任何材邊及材面作連續型鉋或類似加工，已製舌榫、槽
榫，．．．或類似加工），不論是否經刨平、砂磨或指接。」
二、本件原告委託宏益報關有限公司於八十六年二月二十一日向基隆關稅局申報自印
尼進口INDONESIAN  PLYWOOD PANEL  PARQET 一批，報單號碼：ＡＷ＼八六＼○八四
四＼○○二四號，報列行為時海關進口稅則第四四一八．三○．○○號，互惠稅率百
分之二．五，經該局改列行為時稅則第四四一二．一二．二○號，按互惠稅率百分之
二十課徵關稅。原告不服，向基隆關稅局聲明異議。經該局加具意見報請被告評定，
將系爭來貨改列行為時稅第四四一二．一一．二○號，仍按互惠稅率百分之二十課徵
關稅。其間基隆關稅局將系爭來貨經檢附貨樣送請台灣大學森林學系木材物理研究所
鑑定，經該所鑑定結果，來貨為五層合板貼面櫟木化妝單板加工而成之木質複合地板
（俗稱銘木地板），合板每層厚度未滿六公釐，單板厚度未滿一公釐，有鑑定報告書
附卷可稽。由於鑑定內容為及於合板基材，經被告再委請補充鑑定結果為，其基板為
柳桉木單板製成，亦有鑑定報告書在卷可考。是系爭貨品符合前述稅則第四四一二．
一一．二○號所述，至少有一層係柳桉木，核屬加工複合地板，被告將之歸列行為時
稅則第四四一二．一一．二○號，按互惠稅率百分之二十課徵關稅，於法並無不合。
三、原告訴稱（一）系爭貨物為直接使用之地板，且為長方形，而稅則及Ｈ‧Ｓ註解
均無地板之專屬稅則，應依稅則解釋準則二（甲）、三（甲）、及三（丙），歸入四
四一八節。（二）且依財政部八十七年十月四日發布對進口稅則號別歸列不當處理原
則補充說明第三有關延續性之說明，系爭貨物自八十三年連續進口，均使用於地板用
途，故歸入第四四一八號並無不當。而基隆關稅局認應依稅則解釋準則一，將來貨歸
列第四四一二節，惟稅則節以上之分類名稱僅為便於查考而設，本身並非分類規則。
且依稅則解釋準則，「稅則號別所列之具有特殊性者較僅具一般性者為優先適用，如
發生結構、用途殊同，二者都可歸列時，擇其稅則號別位列最後者為準。」。稅則第
四四一二號節產品，合板僅能使用於襯墊物，系爭貨物除可襯墊用途外，亦可使用於
壁板、家具面板或地板，故應歸入第四四一八號節。（三）財政部於八十七年十月二
十三日始針對Ｈ‧Ｓ第四四一二節修訂增列及修訂歸列解釋核定系爭貨物分類依據，
是於八十七年十月二十三日修訂Ｈ‧Ｓ註解以前，無法源可將系爭貨物歸列四四一二
節云云。
四、惟查（一）稅則第四四一八．三○．○○號係木製拼花地板，其製成為原木經鋸
裁成木板，再入窯烘乾，經多面刨機、刨製成型，並開凹凸槽，製成木製實木地板（
或木製實木拼花地板）。而本件貨品係以素面合板為基材，上貼銘木拼花薄片，並非
一塊一塊實木板條直接拼貼於於素面合板上，係屬二次加工化妝複合地板，應歸列四
四一二．一一．二○號，而無稅則四四一八．三○．○○號之適用。（二）且系爭貨
物分類見解變更，已依財政部七十五年四月十九日台財關第七五○五三三八號函之規
定，報奉財政部八十三年六月三十日台財關第八三○二九五八五二號函核復，同意參
據Ｈ‧Ｓ註解之詮釋，歸列於稅則第四四一二號節加工合板項下適當號列。原告主張
「依財政部八十七年十月四日發布對進口稅則號別歸列不當處理原則補充說明第三有
關延續性之說明，系爭貨物自八十三年連續進口，均使用於地板用途，故歸入第四四
一八號並無不當。」惟財政部八十七年九月十日台財關第八七二○四七五五七號函為
七十七年三月二十三日台財關第七七○○二七三○六號函之執行原則補充說明，而七
十七年三月二十三日台財關第七七○○二七三○六號函係指「海關對於進口貨品之稅
則歸列，如發現所歸列之類目號別不適當，擬變更其稅則號別課稅者，除已明文修訂
者外，應先報部核定。」。本案進口日期為八十六年二月二十一日，在變更函令之後
，自有其適用。（三）系爭貨物為已開榫槽之貼面加工複合地板，每層厚度不超過六
公釐，為柳桉木三夾板貼皮，依稅則及Ｈ．Ｓ註解之詮釋，已明確歸列四四一二．一
一．二○號．並無同時可歸列第四四一二節及第四四一八節之情形，即無準則三（丙
）之適用。（四）又另案類同貨品經印尼海關代表攜帶貨樣，於世界海關組織Ｈ．Ｓ
會議中提請討論並獲致結論，印尼海關亦無異議，並將遵照會議結論核列本案貨物於
稅則第四四一二節相關項下，有我國駐比利時代表處八十五年十一月二十九日比利
字第五○五號簡函附訴願卷可稽，則系爭來貨應列行為時稅則第四四一二．一一．二
○號，已屬明確。綜上所述，本件原處分於法並無不合。一再訴願決定遞予維持，亦
無違誤，均應予維持，原告起訴意旨難謂有理由，應予駁回。
據上論結，本件原告之訴為無理由，爰依行政訴訟法第二十六條後段，判決如主文。
中    華    民    國     八十九      年      二      月      十七       日
                    行 政 法 院 第 三 庭
                                審 判 長 評  事      曾  隆  興
                                         評  事      鄭  淑  貞
                                         評  事      林  家  惠
                                         評  事      徐  瑞  晃
                                         評  事      張  瓊  文
右  正  本  證  明  與  原  本  無  異
                                         法院書記官  賀  瑞  鸞
中    華    民    國     八十九      年      二      月      十七       日


司法院資訊處製作；財團法人民間司法改革基金會備份。
